ACORDAO-COMPLETO-2540954

ACÓRDÃO 1972/2022 ATA 33/2022 - PLENÁRIO

VISTOS, relatados e discutidos estes autos de monitoramento do cumprimento das determinações prolatadas pelo subitem 9.1 do Acórdão 1317/2017-TCU-Plenário, proferido em sede da auditoria de conformidade sobre contratos de prestação de serviços de assistência técnica e extensão rural (ATER) realizadas pela Superintendência Regional do Incra no Estado de Sergipe - Incra/SE (SR-23) nos anos de 2010 a 2015,
ACORDAM os Ministros do Tribunal de Contas da União, reunidos em sessão do Plenário, ante as razões expostas pelo Relator, em:
9.1. tornar prejudicadas, com fundamento nos subitens 32.5.6 e 63.3 dos Padrões de Monitoramento, anexo à Portaria Segecex 27/2009, as determinações contidas nos subitens 9.1.1, 9.1.2 e 9.1.3 do Acórdão 1317/2017-TCU-Plenário;
9.2. dar ciência do Acórdão 1317/2017-TCU-Plenário à Agência Nacional de Assistência Técnica e Extensão Rural (Anater) ;
9.3. dar ciência deste Acórdão à Superintendência Regional do Incra no Estado de Sergipe - Incra/SE (SR-23) e à Anater; e
9.4. encerrar o presente processo, por meio de seu apensamento definitivo ao TC-Processo 013.612/2016-6, nos termos do inciso I do art. 169 do Regimento Interno do TCU c/c o art. 37 da Resolução-TCU 259/2014.

Monitoramento realizado em cumprimento a acórdão que tratou de auditoria de conformidade sobre contratos de prestação de serviços de assistência técnica e extensão rural (ATER) realizadas pela Superintendência Regional do Incra no Estado de Sergipe Incra/SE, nos anos de 2010 a 2015.

Superintendência Regional do Incra no Estado de Sergipe - Incra/SE (SR-23).

3. Responsável: não consta.

13.1. Ministros presentes: Bruno Dantas (na Presidência), Walton Alencar Rodrigues, Benjamin Zymler, Augusto Nardes e Aroldo Cedraz.
13.2. Ministros-Substitutos convocados: Augusto Sherman Cavalcanti (Relator) e Marcos Bemquerer Costa.
13.3. Ministros-Substitutos presentes: André Luís de Carvalho e Weder de Oliveira.

AUGUSTO SHERMAN

Adoto como relatório a instrução elaborada no âmbito da SecexAgroAmbiental (peça 18) , transcrita a seguir, a qual recebeu a aprovação do escalão dirigente da unidade técnica.
"INTRODUÇÃO
1.	Trata-se de segundo monitoramento autuado em cumprimento ao item 9.1 do Acórdão 1317/2017-TCU-Plenário, Relator Augusto Sherman Cavalcanti, proferido em sede do TC Processo 013.612/2016-6, que trata de Auditoria de conformidade sobre contratos de prestação de serviços de assistência técnica e extensão rural (ATER) realizadas pela Superintendência Regional do Incra no Estado de Sergipe  - Incra/SE (SR-23) nos anos de 2010 a 2015.
HISTÓRICO
2.	No período de 9/5/2016 a 1/7/2016 foi realizada pela então Secretaria de Controle Externo no Estado de Sergipe (Secex-SE) auditoria de conformidade sobre contratos firmados pelo Incra/SE (SR-23) de prestação de serviços de ATER (peça 16 do TC Processo 013.612/2016-6) . 
3.	A auditoria teve como objetivo verificar procedimentos e documentos relacionados com as contratações de Assistência Técnica e Extensão Rural (ATER) , geridas pela Superintendência Regional do Incra no Estado de Sergipe entre os anos de 2010 a 2015, visando verificar a conformidade quanto aos aspectos de legalidade e valores pactuados nas avenças.
4.	Em 20/7/2016, após conclusão dos trabalhos de auditoria, foi realizada proposta de determinação para elaborar plano de ação para que fossem adotadas medidas para o aperfeiçoamento das rotinas administrativas, no sentido de corrigir as impropriedades identificadas.
5.	Ao julgar os autos, em 21/6/2017, o TCU, mediante o Acórdão 1317/2017-TCU-Plenário, direcionou ao Incra/SE (SR-23) a seguinte determinação:
9.1. determinar ao Incra/SE, com fundamento no art. 43, inciso I, da Lei 8.443/1992 c/c o art. 250, inciso II, do Regimento Interno do TCU, para que, no prazo de 120 (cento e vinte) dias, elabore e encaminhe a este Tribunal, plano de ação, contendo cronograma detalhado das medidas destinadas a:
9.1.1. adequar a fiscalização in loco dos contratos de serviços de ATER à legislação aplicável e às rotinas e procedimentos detalhados no Manual de Acompanhamento de Contratos de ATER;
9.1.2. estabelecer indicadores de qualidade dos serviços de ATER prestados, do desempenho da entidade prestadora de serviços e de satisfação dos agricultores, para que seja possível mensurar o nível de aproveitamento dos conhecimentos adquiridos pelos agricultores;
9.1.3. estabelecer instrumentos de mensuração, a exemplo de indicadores econômicos, sociais e de infraestrutura, para medir a produção e comercialização de produtos por parte dos assentados, os ganhos sociais da comunidade, as melhorias de infraestrutura no assentamento, o comparativo com resultados de anos anteriores, o comparativo com resultados de outros assentamentos, e o comparativo da situação inicial e final de todos os beneficiários após a execução dos contratos de serviços de ATER, visando apurar as mudanças ocorridas, os resultados alcançados, e verificar em que medida a execução dos serviços de ATER atendeu aos principais objetivos do Pnater, no sentido de tornar o assentamento sustentável;
6.	Em cumprimento ao Acórdão 1317/2017-TCU-Plenário foi autuado primeiro monitoramento em sede do TC Processo 017.468/2017-5 que fez a análise do atendimento das deliberações. 
7.	Em 4/9/2019 foi prolatado o Acórdão 2066/2019-TCU-Plenário (Relator Augusto Sherman Cavalcanti) considerando 'em cumprimento' os subitens 9.1.1, 9.1.2 e 9.1.3 do Acórdão 1317/2017-TCU-Plenário e autorizando a Secretaria de Controle Externo da Agricultura e do Meio Ambiente do TCU (SecexAgroAmbiental) proceder novo monitoramento das deliberações consideradas em cumprimento, que será efetuado nos presentes autos (TC Processo 025.624/2021-0) . 
8.	Por meio do Ofício 0434/2019-TCU/SecexAgroAmbiental, de 17/9/2019 (peça 22 do TC Processo 017.468/2017-5) , o Incra/SE (SR-23) foi cientificado do teor do referido acórdão.
9.	Apesar de o órgão ter sido oficiado da decisão (peça 23 do TC Processo 017.468/2017-5) , até 5/11/2021 a autarquia ainda não havia encaminhado ao Tribunal informes e elementos probantes do cumprimento da determinação contida no item 9.1 do Acórdão 1317/2017-TCU-Plenário, o que culminou diligenciar o Incra/SE (SR-23) a fim de que o órgão fizesse a juntada da documentação comprobatória do cumprimento do decisum exarado pelo TCU (peça 4) .
10.	Em 5/12/2021, mediante o documento Análise 28442/2021/SR (23) SE-D3/SR (23) SE-D/SR (23) SE/Incra, o Incra/SE (SR-23) se manifestou (peça 8) quanto ao cumprimento da deliberação prolatada no item 9.1 do Acórdão 1317/2017-TCU-Plenário.
EXAME TÉCNICO
Providências adotadas relacionadas aos subitens 9.1.1, 9.1.2 e 9.1.3.
11.	Conforme análise do primeiro monitoramento realizado (peça 18 do TC Processo 017.468/2017-5) , o Incra/SE (SR-23) apresentou o plano de providências com o objetivo de melhorar a qualidade, monitoramento e fiscalização dos serviços de ATER em consonância com os apontamentos do TCU,   adotando o documento como parte integrante da rotina no acompanhamento dos contratos de prestação de serviços de ATER celebrados (peça 15 do TC Processo 017.468/2017-5) .
12.	O Plano de Providências Permanente (PPP) contempla ações para aprimorar a fiscalização dos contratos do ATER no Incra/SE (SR-23) , estabelecer indicadores de qualidade socioeconômicos de serviços de ATER, introduzir instrumentos de mensuração para levantamento de indicadores socioeconômico e acompanhar as recomendações da Auditoria de Contas do TCU.
13.	Segundo manifestação do Incra/SE (SR-23) apresentada no primeiro monitoramento, para que fosse colocado em prática o referido plano de ação, era imprescindível o novo contrato de ATER para que fossem implementadas as ações, o que não foi possível devido rescisão do contrato de ATER em decorrência da falta de perspectiva orçamentária e financeira para o ano de 2019 (peça 16 do TC Processo 017.468/2017-5) .
14.	Em vista disso, a análise realizada no primeiro monitoramento concluiu que a elaboração do plano de ação foi atendida, porém, não foi implementada pois necessita do objeto para que possa haver a implementação, ou seja, carece de um contrato firmado para que possa colocar em prática a ação de aprimorar a fiscalização dos contratos de ATER.
15.	Assim, foi proposto no primeiro monitoramento que, em data posterior à contratação dos serviços, que fosse efetivado novo monitoramento para verificar o cumprimento, sendo então deliberado no  Acórdão 2066/2019-TCU-Plenário.
16.	Após ciência do teor do Acórdão 2066/2019-TCU-Plenário, o Incra/SE (SR-23) se manifestou (peça 8) quanto ao cumprimento da deliberação prolatada no item 9.1 do Acórdão 1317/2017-TCU-Plenário informando que:
Na oportunidade da elaboração do PPP (Plano Permanente de Providência) existia uma perspectiva de lançamento de um edital de chamada pública de ATER coordenada pela Superintendência Regional do Incra em Sergipe, porém no lapso temporal de análise pelo TCU do PPP confeccionado pelo INCRA, a ação foi sobrestada, antes mesmo de se tornar pública. Desta forma houve um entendimento da inaplicabilidade do PPP e seus desdobramentos, dentre eles a reunião com TCU em data sugerida.
 (...) 
Data venia, e ante o exposto, entende-se que não houve negligência do mérito, mas apenas houve, da parte do INCRA, uma falha na comunicação da inexistência, até então, da política de ATER no Estado, não havendo mais contratos em execução. Assim pedimos escusas e nos colocamos a inteira disposição deste Tribunal.
Análise sobre o cumprimento dos subitens 9.1.1, 9.1.2 e 9.1.3.
17.	Em seu ofício de resposta (peça 8) , o Incra/SE (SR-23) informou que em 2017 havia previsão de lançamento de um edital de chamada pública de ATER porém a ação foi sobrestada, acarretando a inaplicabilidade do PPP e seus desdobramentos, entendendo o Incra que não houve negligência no cumprimento das determinações uma vez que não há mais contratos em execução ante a inexistência, até então, da política de ATER no Estado.
18.	Em virtude de a resposta da autarquia (peça 8) ter sido muito sucinta e, com o objetivo de elucidar dúvidas quanto a atuação do Incra/SE (SR-23) na política de ATER nos assentamentos da reforma agrária no estado de Sergipe, foi realizada em 20/4/2022 entrevista da equipe do TCU com o Chefe de Divisão do Incra/SE (SR-23) , sr. Douglas Souza de Jesus (peça 11) .
19.	Foi exposto na entrevista/reunião que, relacionado à política de ATER no Estado, houve o chamamento público para contratação de ATER pelo Incra/SE (SR-23) em 2016, porém, com a regulamentação e início da atuação da Agência Nacional de Assistência Técnica e Extensão Rural - Anater, toda parte do processo de contratação dos serviços ficou por conta da agência. Informou que, naquela ocasião, o Incra iria disponibilizar o orçamento para a Anater e a demanda correspondente. Assim, de 2015 em diante o Incra/SE (SR-23) não fez mais contratos de ATER, apenas encerrou os que tinha.
20.	Foi informado na reunião que recentemente a Anater tem um novo contrato para seleção de entidades executoras de ATER e que talvez, Sergipe fosse contemplado com o serviço em dois assentamentos, porém, informou que todo o processo foi via Anater, sem participação do Incra/SE (SR-23) .
21.	Ressaltou que não há orçamento previsto desde 2016 no Incra/SE (SR-23) para contratação de ATER. Apenas os contratos que estavam em vigência em 2016 receberam recursos para finalizar.
22.	Em consulta ao Portal da Transparência da Controladoria Geral da União (site: transparencia.gov.br/despesas/lista-consultas) ,  referente a execução de despesa, comprova-se que a unidade gestora Superintendência Regional do Incra no Estado de Sergipe  - Incra/SE (SR-23) não registra orçamento para a Ação 21B6 - Assistência Técnica e Extensão Rural desde 2016 (peça 12) .  
23.	Quanto a aplicação do Plano de Providências Permanente (PPP) existente (peça 13) , foi perguntado em reunião se, caso ocorra a retomada das atividades de ATER no estado de Sergipe pela Anater, o PPP existente poderia ser colocado em prática. 
24.	Em resposta foi informado que a aplicação do PPP existente somente seria possível se houvesse uma participação do Incra/SE (SR-23) em conjunto com a Anater. Ressaltou que o Incra/SE (SR-23) trabalhou com ATER durante muito tempo possuindo ainda, em seu quadro de funcionários, corpo técnico especializado em trabalhos de ATER para assentados, o que poderia ser facilmente resgatado caso houver essa participação em conjunto com a agência. 
25.	Porém, sobressaltou que hoje não se sabe qual o desenho que está sendo aplicado pela Anater e que, mesmo a agência implementando a ATER nos assentamentos do estado, o Incra/SE (SR-23) não participa do gerenciamento uma vez que não há ação conjunta entre as instituições.
26.	Em consulta ao portal da Anater (site: www.anater.org) verificou-se a existência do Programa de Consolidação de Assentamentos (Produzir Brasil) , que é fruto da parceria entre a Anater e o Instituto Nacional de Colonização e Reforma Agrária (Incra) , sob governança e investimento do Ministério da Agricultura, Pecuária e Abastecimento (Mapa) .
27.	A iniciativa pretende fortalecer os projetos da reforma agrária com o incentivo à produção em cadeias de valor e consiste em viabilizar ATER aos produtores assentados que foram titulados ou estão em processo de titulação.
28.	Segundo informações do portal, o Programa de Consolidação de Assentamentos - Produzir Brasil lançou o Edital de Ater 6/2021 que consiste em chamada pública para seleção de entidades executoras de ATER para o Programa de Consolidação de Assentamentos - Produzir Brasil contemplando Região Nordeste (incluindo Sergipe) , Minas Gerais e Espírito Santo. O resultado final do edital foi divulgado e as empresas vencedoras foram contratadas no final de dezembro de 2021 para início de execução em 2022.
29.	Esta Chamada Pública prevê o atendimento a 250 famílias beneficiadas no estado de Sergipe, contemplando o Projeto de Assentamento - PA Cuiaba, no Município de Canindé de São Francisco-SE e o PA Barra da Onça, no município de Poço Redondo-SE.
30.	Da leitura do Edital Chamada Pública 6/2021 verifica-se que a atuação do Incra durante a execução do contrato consiste em fornecer dados sobre os assentamentos, conforme itens 6.1.1 e 9.4 a seguir (p.5 e p.13, peça 14) :  
6.1.1. O INCRA fornecerá para a Anater a lista de famílias de agricultores a serem beneficiadas por assentamento. A mesma será repassada para as entidades antes do início das atividades.
 (...) 
9.4. Antecedendo ao início das atividades previstas neste edital, a entidade deverá contatar a superintendência regional do INCRA que possui jurisdição sobre os assentamentos do lote para obter informações detalhadas e atualizadas dos mesmos. 
31.	Ainda, no Relatório de Gestão exercício 2021 da Anater, no item 3.1 - Objetivos Estratégicos, subitem 3.1.1.12 - Ampliar o número de parcerias com organizações públicas e privadas (p.100 da peça 15) , ficou demonstrado que a Anater firmou parceria com entes públicos para contribuírem com a elaboração dos editais de chamada pública, sendo que a parceria firmada com o Incra para o Programa Produzir Brasil consistiu apenas na disponibilização pelo Incra da lista de agricultores a serem beneficiados por assentamento.
32.	Conforme esclarecido pelo Incra/SE (SR-23) , a política pública de ATER vem sendo executada pela Anater sob governança do Mapa porém, não há ação conjunta entre as instituições Incra/SE (SR-23) e Anater.
33.	Em auditoria anterior (TC Processo 027.831/2017-5 - Acórdão 2901/2018-TCU-Plenário, Relator Walton Alencar Rodrigues) , o TCU avaliou no horizonte de 2013 a 2017, entre os programas governamentais de inclusão produtiva rural, a Assistência Técnica e Extensão Rural (ATER) . Na ocasião já havia sido identificada dificuldade de coordenação pela Anater, alertando que os diversos órgãos envolvidos (incluindo Incra) precisam aumentar o nível de integração de suas ações e que a Anater precisa assumir o papel que lhe cabe enquanto agente de coordenação das ações voltadas à ATER.
34.	Diante dos fatos narrados, com a mudança de cenário promovido pelo Decreto 8.252 de 26 de maio de 2014, que regulamentou a Lei 12.897, de 18 de dezembro de 2013, e com o Contrato de Gestão firmado em 20/4/2016 atribuindo à Anater a implementação do programa de ATER e contratação dos serviços de assistência técnica e extensão rural, a aplicação do Plano de Providências Permanente (PPP) existente elaborado pelo Incra/SE (SR-23) para cumprimento dos subitens 9.1.1, 9.1.2 e 9.1.3 do Acórdão 1317/2017-TCU-Plenário tornaram-se inexequíveis e não mais aplicáveis à superintendência, uma vez que a contratação dos serviços de ATER no estado de Sergipe não compete mais ser executada pela autarquia.
35.	O Contrato de Gestão firmado em 20/4/2016 entre a Anater e a União (atualmente representada pelo Mapa) para a execução de suas finalidades contempla, dentre outras, as seguintes obrigações em sua cláusula terceira (p.2-3, peça 16) :
 (...) 
VII. Implementar ações para alcançar os resultados e os indicadores de desempenho nos prazos contidos no Programa de Trabalho e Plano de Ação Anual;
VIII. Executar contratos com pessoas jurídicas prestadoras de ATER, públicas ou privadas, ações de capacitação e outras de caráter operacional de ATER constantes do Plano de Trabalho;
 (...) 
XIII. Disponibilizar, na rede mundial de computadores, sistema de execução, controle e acompanhamento dos serviços de ATER, bem como dados atuaslizados sobre a execução física e financeira relacionada a este Contrato;
 (...) 
XXIII. Elaborar Relatório anual de atividades referentes à agricultura familiar, a ser enviada ao CONTRATANTE ao final do exercício do Plano de Ação Anual vigente.
36.	Dentre as obrigações estão previstas as implementações de ações contidas no Quadro de Metas do Programa de Trabalho, conforme Anexo I do 4º Termo Aditivo ao Contrato de Gestão (p. 7-14, peça 17) .
37.	Para as metas estabelecidas no quadro elegem-se os itens a.1) Eixo Estruturação - Meta 5.6 - Metodologia de monitoramento, avaliação e apresentação de resultados de ATER elaboradas e aprovadas e a.3) Eixo fiscalização - Meta 15.1- Realizar fiscalização dos projetos, contratos, instrumentos de parceria e convênios (p. 9-13, peça 17) .
38.	Consta que, cabe à Anater monitorar e avaliar os resultados das pessoas físicas e jurídicas prestadoras de ATER com que mantenha contratos ou convênios. Existe um modelo de fiscalização estabelecido da fiscalização de contratos e o processo é realizado através da análise de dados informados pelas empresas parceiras no Sistema de Gestão de ATER (SGA) . 
39.	Destacam-se os critérios de avaliação de desempenho da implantação da Anater, onde contempla indicadores de produto, dentre eles, o indicador de desempenho número de agricultores assentados da reforma agrária beneficiados com serviços de ATER (p. 19 peça 17) .
40.	Portanto, verifica-se um paralelismo de objetivos pois, ações propostas pelo Incra/SE (SR-23) no Plano de Providências Permanente (PPP) tais como: aprimorar a fiscalização dos contratos de ATER (que atende ao subitem 9.1.1 do Acórdão 1317/2017-TCU-Plenário) e introduzir instrumentos de mensuração para levantamento de indicadores socioeconômicos - apuração do quantitativo de famílias atendidas (que atende ao subitem 9.1.2 da deliberação) , são obrigações da Anater previstas no Contrato de Gestão. 
41.	Constata-se que, mesmo que estas ações do PPP proposto pelo Incra/SE (SR-23) não possam ser aplicadas pela autarquia, as obrigações atribuídas pelo Contrato de Gestão à Anater exigem o cumprimento dessas ações.    
42.	Já quanto ao subitem 9.1.3 da deliberação: estabelecer instrumentos de mensuração, a exemplo de indicadores econômicos, sociais e de infraestrutura, consta no PPP (p.19, peça 17) para atendimento da deliberação a ação 2: estabelecer indicadores de qualidade socioeconômicos de serviços de ATER, cujos produtos esperados da ação seriam: quantificação de acesso aos mercados institucionais; quantificação de feiras implantadas; quantificação das agroindústrias em funcionamento; mensuração da quantidade de acesso aos direitos sociais; e quantificação das famílias beneficiadas com os créditos.
43.	Estes produtos não constam explicitamente nas metas previstas no Contrato de Gestão.
44.	Consta no PPP que a execução da ação 2 - estabelecer indicadores de qualidade sócio econômicos de serviços de ATER - ficaria a cargo da Coordenação estadual de ATER com apoio da equipe de técnica contratada e, definido como marco inicial e final para contagem do prazo o primeiro mês após assinatura dos contratos de ATER e último mês de vigência (p. 19, peça 17) . 
45.	Portanto, esbarra-se novamente na condição de inexequibilidade pelo Incra/SE (SR-23) uma vez que a quantificação para composição dos indicadores são predecessoras de atividades vinculadas à ATER e, conforme explicitado, a superintendência não mais tem a função de contratar serviços de assistência técnica no estado de Sergipe.
46.	Diante dos fatos constatam-se que os subitens 9.1.1, 9.1.2 e 9.1.3 do Acórdão 1317/2017-TCU-Plenário tornaram-se não mais aplicáveis ao Incra/SE (SR-23) .
47.	O manual de monitoramento solicita em seu item 63.3. 'nas situações em que a deliberação não mais seja aplicável, deve ser incluída proposta para torná-la insubsistente, com reformulação ou não da deliberação original'.
48.	Para o caso em tela, não se vislumbra no presente instrumento uma reformulação da determinação contida nos subitens 9.1.1, 9.1.2 e 9.1.3 do Acórdão 1317/2017-TCU-Plenário no sentido de redirecionar a implementação do Plano de Providências Permanente (PPP) para a Anater e monitorar sua execução uma vez que, além de a agência já estar incumbida de implementar as ações exigidas no Contrato de Gestão, há proposta de ação de controle (ação 1097) prevista para 2022 para realização pela SecexAgroAmbiental de Auditoria Operacional no referido Contrato de Gestão firmado entre a Anater e a União (representada pelo Mapa) .
49.	A proposta de auditoria operacional no Contrato de Gestão foi oriunda de trabalho recente produzido pela SecexAgroAmbiental de Produção de Conhecimento (TC Processo 038.289/2021-0) . Desse trabalho foi elaborado diagnóstico acerca da execução, acompanhamento, avaliação, controle e fiscalização do Contrato de Gestão e indicados alguns temas importantes para a atuação do TCU, culminando na proposta de auditoria citada.
50.	Dentre os principais objetivos da auditoria tem-se os de avaliar a estratégia e planejamento do Mapa para definir as diretrizes que nortearão as ações operacionais das organizações que prestarão serviços de ATER, por meio do Contrato de Gestão com a Anater, bem como a operacionalização e o monitoramento dos resultados pretendidos e alcançados pela Anater.
51.	Nesse sentido, será proposto considerar 'não mais aplicável' e tornar insubsistente sem reformulação da deliberação original a determinação contida nos subitens 9.1.1, 9.1.2 e 9.1.3 do Acórdão 1317/2017-TCU-Plenário, de acordo com os subitens 32.5.6. e 63.3 dos Padrões de Monitoramento, anexo à Portaria Segecex 27/2009.
CONCLUSÃO
52.	Realizou-se, conforme consta da presente instrução, o segundo monitoramento do Acórdão 1317/2017-TCU-Plenário, de 21/6/2017, referente a auditoria de conformidade sobre contratos de prestação de serviços de assistência técnica e extensão rural (ATER) realizadas pelo Incra/SE (SR-23) nos anos de 2010 a 2015, em particular, da determinação do item 9.1.
53.	Após ciência do Acórdão 1317/2017-TCU-Plenário, a Superintendência Regional do Incra no Estado de Sergipe - Incra/SE (SR-23) apresentou o Plano de Providências Permanente (PPP) para cumprimento do item 9.1 do referido acórdão, porém, não colocou em prática o referido plano de ação devido rescisão do contrato de ATER em decorrência da falta de perspectiva orçamentária e financeira para o ano de 2019 (itens 11-16 da instrução) .
54.	Com a mudança de cenário promovido pelo Decreto 8.252 de 26 de maio de 2014 e com o Contrato de Gestão firmado em 20/4/2016 atribuindo à Anater a implementação e contratação dos serviços de ATER, a aplicação do Plano de Providências Permanente (PPP) existente elaborado pelo Incra/SE (SR-23) para cumprimento dos subitens 9.1.1, 9.1.2 e 9.1.3 do Acórdão 1317/2017-TCU-Plenário tornaram-se inexequíveis e não mais aplicáveis à superintendência, uma vez que a contratação dos serviços de ATER no estado de Sergipe não compete mais ser executada pela autarquia (itens 17-46 da instrução) .
55.	Da análise realizada constatou-se que, as ações do PPP constam como obrigações atribuídas pelo Contrato de Gestão à Anater.    
56.	Porém, não se vislumbra no presente instrumento uma reformulação da determinação provida pelo Acórdão 1317/2017-TCU-Plenário no sentido de redirecionar a implementação do Plano de Providências Permanente (PPP) para a Anater e monitorar sua execução uma vez que, além de a agência já estar incumbida de implementar as ações exigidas no Contrato de Gestão, há proposta de ação de controle prevista para 2022 para realização pela SecexAgroAmbiental de Auditoria Operacional no referido Contrato de Gestão firmado entre a Anater e a União ( representada pelo Mapa) - itens 47-51 da instrução.
57.	A seguir, é apresentado um quadro resumo com o grau de atendimento das deliberações:
	Grau de implementação do Acórdão 1317/2017-TCU-Plenário - Incra/SE

	Deliberação
	Cumprida ou Implementada 
	Em cumprimento ou Em implementação
	Parcialmente cumprida ou Parcialmente implementada
	Não cumprida ou Não implementada
	Não aplicável

	9.1.1
		X
			X

	9.1.2
		X
			X

	9.1.3
		X
			X

	Quantidade
	0
	0
	0
	0
	3

	Percentual
	0%
	0%
	0%
	0%
	100%

58.	Nesse sentido, será proposto considerar 'não mais aplicável' e tornar insubsistente sem reformulação da deliberação original as determinações contidas nos subitens 9.1.1, 9.1.2 e 9.1.3 do Acórdão 1317/2017-TCU-Plenário, com fundamento nos subitens 32.5.6. e 63.3 dos Padrões de Monitoramento, anexo à Portaria Segecex 27/2009, por perda de objeto ante a superveniência de fatos que torna não mais aplicável a implementação pela Superintendência Regional do Incra no Estado de Sergipe - Incra/SE (SR-23) do Plano de Providências Permanentes (PPP) previsto, uma vez que compete à Anater implementar o programa de ATER e contratar os serviços correspondentes, inclusive no estado de Sergipe, conforme Lei 12.897/2013, Decreto 8.252 de 26 de maio de 2014 e Contrato de Gestão celebrado.
PROPOSTA DE ENCAMINHAMENTO
59.	Ante o exposto, submetem-se os autos às considerações superiores, propondo:
a) tornar insubsistentes sem reformulação da deliberação original as determinações contidas nos subitens 9.1.1, 9.1.2 e 9.1.3 do Acórdão 1317/2017-TCU-Plenário, com fundamento nos subitens 32.5.6. e 63.3 dos Padrões de Monitoramento, anexo à Portaria Segecex 27/2009;
b) dar conhecimento do acórdão que vier a ser proferido, bem como do relatório e voto que o fundamentarem à Superintendência Regional do Incra no Estado de Sergipe - Incra/SE (SR-23) ;
	c) encerrar o presente processo, por meio de seu apensamento definitivo ao TC Processo 013.612/2016-6, nos termos do inciso I do art. 169 do Regimento Interno do TCU c/c o art. 37 da Resolução-TCU 259/2014."
	É o relatório.

não consta.

Não atuou.

Segundo monitoramento do cumprimento da determinação do Acórdão 1317/2017-Plenário ao Incra/SE. Superveniência do início da atuação da Agência Nacional de Assistência Técnica e Extensão Rural (Anater), com a transferência das atividades de ATER - objeto da determinação - do Incra para a agência. Previsão de ação de fiscalização por parte do Tribunal em 2022 no contrato de gestão firmado entre a Anater e a União. Perda de objeto da determinação. Ciência.

MONITORAMENTO (MON)

Secretaria de Controle Externo da Agricultura e do Meio Ambiente (SecexAgroAmbiental).

Trata-se do segundo monitoramento do cumprimento das determinações prolatadas pelo subitem 9.1 do Acórdão 1317/2017-TCU-Plenário, proferido em sede da auditoria de conformidade sobre contratos de prestação de serviços de assistência técnica e extensão rural (ATER) realizadas pela Superintendência Regional do Incra no Estado de Sergipe - Incra/SE (SR-23) nos anos de 2010 a 2015.
2.	As determinações monitoradas foram prolatadas nos seguintes termos:
"9.1. determinar ao Incra/SE, com fundamento no art. 43, inciso I, da Lei 8.443/1992 c/c o art. 250, inciso II, do Regimento Interno do TCU, para que, no prazo de 120 (cento e vinte) dias, elabore e encaminhe a este Tribunal, plano de ação, contendo cronograma detalhado das medidas destinadas a:
9.1.1. adequar a fiscalização in loco dos contratos de serviços de ATER à legislação aplicável e às rotinas e procedimentos detalhados no Manual de Acompanhamento de Contratos de ATER;
9.1.2. estabelecer indicadores de qualidade dos serviços de ATER prestados, do desempenho da entidade prestadora de serviços e de satisfação dos agricultores, para que seja possível mensurar o nível de aproveitamento dos conhecimentos adquiridos pelos agricultores;
9.1.3. estabelecer instrumentos de mensuração, a exemplo de indicadores econômicos, sociais e de infraestrutura, para medir a produção e comercialização de produtos por parte dos assentados, os ganhos sociais da comunidade, as melhorias de infraestrutura no assentamento, o comparativo com resultados de anos anteriores, o comparativo com resultados de outros assentamentos, e o comparativo da situação inicial e final de todos os beneficiários após a execução dos contratos de serviços de ATER, visando apurar as mudanças ocorridas, os resultados alcançados, e verificar em que medida a execução dos serviços de ATER atendeu aos principais objetivos do Pnater, no sentido de tornar o assentamento sustentável;"
3.	No primeiro monitoramento, constatou-se que o Incra/SE apresentou o Plano de Providências Permanentes (PPP) , com o objetivo de melhorar a qualidade, monitoramento e fiscalização dos serviços de Assistência Técnica e Extensão Rural (ATER) em consonância com os apontamentos do TCU, adotando o documento como parte integrante da rotina no acompanhamento dos contratos de prestação de serviços de ATER celebrados. Dessa forma, aquele monitoramento foi julgado por meio do Acórdão 2066/2019-TCU-Plenário, no qual a determinação foi considerada "em cumprimento", o que motivou a realização deste segundo monitoramento.
4.	No presente monitoramento, as informações recebidas do Incra/SE dão conta de que as ações previstas no PPP não foram colocadas em prática em razão de a execução dessas ações depender da celebração de novo contrato de prestação de serviços ATER. Contudo, informou-se que não há orçamento previsto desde 2016 no Incra/SE para contratação desses serviços. Apenas os contratos que estavam em vigência em 2016 receberam recursos para serem finalizados.
5.	Foi trazida aos autos, ainda, a informação de que, com a regulamentação e início da atuação da Agência Nacional de Assistência Técnica e Extensão Rural (Anater) , todo o processo de contratação dos serviços de ATER passou a ser atribuição da agência. Ante essa situação, a SecexAgroAmbiental avalia que o PPP elaborado pelo Incra/SE para cumprimento dos subitens 9.1.1, 9.1.2 e 9.1.3 do Acórdão 1317/2017-TCU-Plenário tornou-se inexequível e que as determinações não mais seriam aplicáveis à superintendência, uma vez que a contratação dos serviços de ATER no Estado de Sergipe não é mais executada pelo Incra/SE, e sim pela Anater. Além disso, o Contrato de Gestão firmado em 20/4/2016 entre a Anater e a União para a execução de suas finalidades já contempla ações que atenderiam aos subitens 9.1.1 e 9.1.2 da determinação monitorada.
6.	Informa a unidade técnica, ainda, que há proposta para realização em 2022, pela SecexAgroAmbiental, de Auditoria Operacional no mencionado Contrato de Gestão firmado entre a Anater e a União.
7.	A par desses fatos, e considerando principalmente que o Incra/SE não é mais responsável pela contratação de serviços de ATER no Estado, é forçoso admitir que a determinação ora monitorada não poderia ser cumprida por aquele órgão desde a prolação do Acórdão 1317/2017-TCU-Plenário, visto que a partir de 2016 os serviços de ATER passaram a ser atribuição da Anater. Dessa forma, há que ser reconhecida a perda de objeto das determinações, visto que as mesmas se direcionam ao Incra/SE e decorreram da atuação daquele órgão. Não há, portanto, como redirecioná-las à agência que assumiu a responsabilidade pelos serviços. Considero, todavia, que seria de bom alvitre dar ciência do mencionado Acórdão à Anater, visando informar à agência sobre as falhas e deficiências apuradas na prestação do serviço ATER pelo Incra/SE, de forma a se evitar repeti-las no âmbito da agência.
	Ante o exposto, manifesto-me por que o Tribunal aprove o acórdão que ora submeto à apreciação deste Colegiado.
TCU, Sala das Sessões, em 24 de agosto de 2022.
AUGUSTO SHERMAN CAVALCANTI 
Relator